臺灣高等法院臺中分院民事判決
110年度上更一字第59號
上  訴  人  陳薏樺  
訴訟代理人  林萬生律師
            羅金燕律師
視同上訴人  葉清番  
            張秀雀  
被上訴人    楊育誠  


訴訟代理人  鄭仁壽律師
上列當事人間請求損害賠償事件，上訴人對於中華民國109年8月20日臺灣彰化地方法院109年度訴字第250號第一審判決提起上訴，經最高法院第一次發回更審，本院於111年5月25日言詞辯論終結，判決如下：                      
    主  文
原判決（確定部分除外)廢棄。
被上訴人在第一審之訴及假執行之聲請，均駁回。
第一、二審（確定部分除外)及發回前第三審訴訟費用由被上訴
人負擔。　　
    事實及理由
壹、程序方面
一、按訴訟標的對於共同訴訟之各人必須合一確定者，共同訴訟
    人中一人之行為有利益於共同訴訟人者，其效力及於全體；
    不利益者，對於全體不生效力，民事訴訟法第56條第1項第1
    款定有明文。本件被上訴人於原審以不真正連帶之法律關係
    ，請求原審被告葉清番、張秀雀（下合稱葉清番等2人）應
    連帶於繼承訴外人葉○○（下稱葉○○）之遺產範圍內，與被上
    訴人給付新臺幣（下同）288萬4,530元之本息，經原審為被
    上訴人勝訴之判決，上訴人提起上訴，提出葉○○自殺致身亡
    並未構成侵權行為之抗辯，上訴人提出非基於其個人之事由
    為上訴理由，就形式上觀之，此屬有利益於共同訴訟人之訴
    訟行為，依上開規定，其效力及於未提起上訴之葉清番等2
    人，爰將其2人併列為視同上訴人，先予敘明。
二、葉清番等2人經本院合法通知，均未於言詞辯論期日到場，
    核無民事訴訟法第386條所列各款情形，爰依被上訴人之聲
    請，由其一造辯論而為判決。
貳、實體方面
一、被上訴人主張：
　　上訴人於民國108年8月25日與其簽訂房屋租賃契約，承租其
    所有坐落彰化縣○○鄉○○段○○○○○○○○段○00000地號土地上門牌
    彰化縣○○鄉○○路000號房屋（下稱系爭房屋，與坐落土地合
    稱系爭房地）3樓後方套房，葉○○為連帶保證人並共同入住
    。詎葉○○明知系爭房屋非其所有，應知其若於系爭房屋內自
    殺死亡，將使系爭房屋成為凶宅，竟故意侵害系爭房屋之財
    產利益，於109年1月間在系爭房屋內燒炭自殺死亡（下稱系
    爭事故），致系爭房地交易價值因而減損新臺幣（下同）28
    8萬4,530元，葉○○應負侵權行為損害賠償責任。因葉清番等
    2人係葉○○之父母，為葉○○之繼承人，而上訴人則為系爭房
    屋承租人，負有善良管理人之保管義務，並允許葉○○使用，
    則渠等就其所有系爭房屋價值下跌所受之損害，應負賠償責
    任。爰依不真正連帶給付關係，就葉清番等2人依民法第114
    8條、第184條第1項前段、後段規定，併就上訴人部分類推
    適用民法第432條、第433條規定，請求上訴人與葉清番等2
    人給付288萬4,530元及自起訴狀繕本送達翌日起算之法定遲
    延利息，於任一人給付範圍內，其他人免為給付義務等情。
二、上訴人部分
　㈠上訴人則以：葉○○之自殺行為，係出於殘害自己生命之意思
    ，非為損害被上訴人，難認符合民法第184條第1項後段「故
    意」之主觀要件。系爭事故未造成系爭房屋之物理上損毀或
    滅失，與民法第432條第1項、第2項前段及第433條規定有間
    ，被上訴人主張類推適用上開規定，於法無據等語，資為抗
    辯。
　㈡葉清番未於本院言詞辯論期日到場，惟據其於原審答辯：伊
    很久沒有看到葉○○，不清楚葉○○在外面做什麼事，伊沒有財
    產又沒有錢，並請求駁回被上訴人之訴等語。
  ㈢張秀雀於本院言詞辯論期日到場，惟據其於原審答辯：伊沒
    有錢，不知道為什麼會發生這件事，葉○○的車也欠銀行，並
    請求駁回被上訴人之訴等語。
三、原判決為被上訴人一部勝訴、一部敗訴之判決，即依不真正
    連帶責任之法律關係判命上訴人應給付、葉清番等2人應連
    帶給付被上訴人288萬4,530元及自109年2月28日起至清償日
    止，按年息百分之5計算之法定遲延利息，於上訴人或葉清
    番等2人為給付時，於該給付範圍內同免責任，暨為准、免
    假執行之宣告，並駁回其餘之訴及假執行之聲請。上訴人提
    起上訴，經本院109年度上字第525號（下稱前審）駁回上訴
    ，上訴人復提起第三審上訴，經最高法院廢棄前審判決發回
    本院更審，上訴人上訴聲明求為判決：㈠原判決不利上訴人
    部分廢棄。㈡上開廢棄部分，被上訴人於第一審之訴及假執
    行之聲請均駁回。被上訴人答辯聲明：上訴駁回（被上訴人
    請求逾上開範圍而受敗訴判決部分，未提起上訴已確定，非
    本院審理範圍，不贅述之）。
四、兩造不爭執事項如下（見本院卷第116-117頁）：
  ㈠系爭房地為被上訴人所有（見原審卷第19-25頁土地及建物第
    一類登記謄本）。
  ㈡兩造於108年8月25日簽訂房屋租賃契約，上訴人承租系爭房
    屋3樓後方套房，每月租金5,500元，租期自108年9月1日至1
    09年8月31日止，葉○○為連帶保證人，葉○○有入住系爭房屋
    （見原審卷第27-31頁房屋租賃契約書）。
  ㈢上訴人復以每月租金1,000元向被上訴人承租位在系爭房屋後
    方之車位，將其所駕駛之BMW廠牌車輛停放在該承租車位（
    見前審卷176頁筆錄、第183頁承租車位約定書、第185頁監
    視器翻拍畫面）。
  ㈣上訴人先後於108年10月2日匯款6,953元、同年11月1日匯款6
    ,692元、同年12月4日匯款7,045元、109年1月3日匯款5,692
    元給被上訴人（見前審卷第135-137頁存摺內頁交易明細、
    第154頁上訴人書狀）。
  ㈤葉○○嗣於109年1月19日，在系爭房屋內燒炭自殺而身亡（見
    原審卷第51頁戶籍謄本）。
  ㈥系爭房地在109年1月19日系爭事故發生時，正常交易價值為7
    52萬9,489元，因系爭事故，系爭房地交易價值減損288萬4,
    530元（見原審卷第113頁鼎諭不動產估價師事務所函，鑑定
    報告外放）。
五、得心證之理由
  ㈠被上訴人主張系爭房地因系爭事故受有交易價值減損，因葉
    清番等2人係葉○○之繼承人，依民法第184條第1項前段及後
    段規定，應對被上訴人負侵權行為連帶損害賠償責任，而上
    訴人為系爭房屋承租人，葉○○則為使用系爭房屋之人，類推
    適用民法第432條及第433條規定，對葉○○所致系爭房屋交易
    價值減損，亦應負損害賠償責任等情，為上訴人及葉清番等
    2人所否認，並以前詞置辯，則本件應審究主要爭點即為：⒈
    被上訴人主張葉○○於109年1月19日在系爭房屋內燒炭自殺而
    身亡，為民法第184條第1項前段（故意侵權行為）、第1項
    後段之侵權行為，是否可採？⒉被上訴人主張民法第432條、
    第433條規定應類推適用於租賃物發生純粹經濟上損失之情
    形，是否可採？
  ㈡被上訴人主張葉○○於109年1月19日在系爭房屋內燒炭自殺而
    身亡，為民法第184條第1項前段（故意侵權行為）、第1項
    後段之侵權行為，應不可採：
  ⒈按因故意或過失，不法侵害他人之權利者，負損害賠償責任
    。故意以背於善良風俗之方法，加損害於他人者亦同。民法
    第184條第1項定有明文。依上開規定可知，民法第184條就
    一般侵權行為之規定，係採取類型理論（或謂差別保護說）
    之觀點，而將之區分為「權利侵害類型」（第184條第1項前
    段）及「利益侵害類型」（第184條第1項後段），各自均為
    獨立之請求權依據。前段所保護之客體需為權利，行為人主
    觀上以故意或過失為已足；後段所保護之客體則包含權利以
    外之利益（特別是學說上所稱之純粹經濟上損失或純粹財產
    上損害），行為人主觀上須有故意以背於善良風俗為方法、
    手段，以達加損害於他人之目的，即行為人對加損害於他人
    ，須有主觀上之故意，始足當之（最高法院108年度台上字
    第2608號判決意旨參照）。查系爭房屋因系爭事故而成為所
    謂「凶宅」，僅係一般人之主觀認知，且實際上未發生毀損
    、滅失或功能損壞，即系爭房屋本身並未發生任何物理性之
    變化，亦不影響所有人占有系爭房屋或依其目的而使用，所
    有人就房屋所有權權能之行使，未受任何限制，無論所有權
    積極權能或消極權能均不受侵害，即系爭房屋並非有形體的
    所有權侵害，難認系爭房屋之所有權受到侵害（最高法院10
    3年度台上字第584號判決意旨參照）。至被上訴人雖主張系
    爭房屋因系爭事故導致其交易價值或收益減損部分，則係於
    不動產交易市場上因心理因素所可能產生交易價格（包括買
    賣價金或出租收益等）減損，而抽象地存在於系爭房屋之財
    產上不利益，並非所有權權能之損害，性質上屬純粹經濟上
    損失，係屬權利以外之利益。則被上訴人以民法第184條第1
    項前段規定，請求葉清番等2人在繼承葉○○遺產範圍內，負
    連帶損害賠償責任，即有未合。
　⒉次按，民法第184條第1項後段規定所謂故意，固然包括明知
    並有意使其發生之直接故意，或預見其發生而其發生並不違
    背其本意之間接故意，但仍應有足以認定行為人此主觀意思
    之依據，始足論斷其侵權行為責任（最高法院104年度台上
    字第1789號判決意旨參照）。而當事人主張有利於己之事實
    者，就其事實有舉證之責任，民事訴訟法第277條本文定有
    明文。是主張侵權行為損害賠償請求權之人，對於侵權行為
    之成立要件應負舉證責任。查：
　⑴被上訴人僅以葉○○之自殺行為推論臆測其主觀上有故意以背
    於善良風俗為方法，以達系爭房地價值減損之目的，已難認
    有據。且葉○○之燒炭自殺，通常情形係因已無意維持自己生
    命而出於殘害自己生命之意思所為，尚難僅以其自殺死亡，
    即當然推認其有加損害於被上訴人之主觀上故意。而被上訴
    人復未提出可供證明葉○○之自殺行為係故意以背於善良風俗
    為方法，以達加損害於被上訴人財產利益目的之證據，是葉
    ○○單純求死之自殺行為，尚無從認為其有以背於善良風俗之
    方法對系爭房屋減損價值之直接故意。
　⑵又被上訴人雖主張葉○○應知其若於系爭房屋內自殺死亡，將
    使系爭房屋成為凶宅，其應注意避免其自殺行為造成他人損
    害，有間接故意云云。惟衡諸常情，自殺行為原因甚多，除
    常見之憂鬱症等精神疾病所致，亦可能出於瞬間意念所為，
    而一般情理上，尚無可能要求自殺者仍應顧念其自殺行為將
    致系爭房屋受有價值減損之理。參酌自殺者係於求生而不可
    得之情形下，斷然自殺，果有一念迴旋，通常即不發生自殺
    結果。自殺行為幾乎非自殺者所能自我控制，於自殺之時，
    僅剩存活與否之意念，何來對損害房屋價值之想像，亦難以
    認為自殺者對致生房屋貶值，具有間接故意。且本件並無任
    何事證足認葉○○有即使侵害被上訴人系爭房屋價值亦不違背
    其本意之情。從而，被上訴人主張葉○○在自殺時猶有預見其
    自殺行為將導致所在處所之價值減損，且此結果發生並不違
    背其本意之間接故意，亦不可採。
　⑶據上，被上訴人依民法第184條第1項後段規定，主張葉清番
    等2人應在繼承葉○○遺產範圍內負連帶損害賠償責任，亦難
    認有據。 
  ㈢被上訴人主張民法第432條、第433條規定應類推適用於租賃
    物發生純粹經濟上損失之情形，請求上訴人負損害賠償責任
    ，亦可採？
　⒈按所謂類推適用，係就法律未規定之事項，比附援引與其性
    質相類似事項之規定，加以適用，為基於平等原則及社會通
    念以填補法律漏洞的方法。得否類推適用，應先探求法律規
    定之規範目的，再判斷得否基於「同一法律理由」，依平等
    原則將該法律規定，類推及於該未經法律規範之事項（最高
    法院110年度台上字第2499號判決意旨參照）。
　⒉查承租人應以善良管理人之注意，保管租賃物，租賃物有生
    產力者，並應保持其生產力。承租人違反前項義務，致租賃
    物毀損、滅失者，負損害賠償責任。但依約定之方法或依物
    之性質而定之方法為使用、收益，致有變更或毀損者，不在
    此限。又因承租人之同居人或因承租人允許為租賃物之使用
    、收益之第三人應負責之事由，致租賃物毀損、滅失者，承
    租人負損害賠償責任，民法第432條、第433條分別定有明文
    。而承租人依民法第432條或第433條規定應對出租人負損害
    賠償責任者，係因承租人乃實際占有使用系爭租賃物之人，
    對該租賃物自有保管義務，故明文規定承租人有注意義務之
    違反且致租賃物發生物理上毀損或滅失情事者，應負損害賠
    償之責。可見民法第432條及第433條所定承租人之保管義務
    ，僅以保持租賃物物理上完好狀態而無物理上毀損滅失為已
    足。考其立法意旨，當係承租人依民法第432條規定，就租
    賃物負有保管義務，如違反該義務致租賃物毀損、滅失者，
    本即應負損害賠償之責；承租人之同居人或其他使用租賃物
    之第三人，既經承租人之同意而得使用租賃物，就其應負責
    之行為致租賃物毀損、滅失者，乃明定承租人亦應代負賠償
    之責，以保障出租人之權益。至該同居人或第三人之行為，
    並未致租賃物毀損、滅失，僅造成交易價值之減損，乃屬出
    租人之純粹經濟上損失，即無民法第433條規定之適用。另
    參以民法第434條規定為保護承租人，就承租人之失火責任
    ，排除同法第432條規定之適用，以承租人之重大過失為限
    ，始負賠償之責，乃考量承租人多為經濟上之弱勢而特為保
    護。準此，並非出租人所受之意外損害，均應由承租人負賠
    償責任以為填補，故尚難謂民法第432條、第433條規定，未
    涵括租賃物純粹交易價值之減損，即為法律漏洞。
　⒊況且租賃物之價值是否減損，其影響成因多元，且態樣不一
    ，尚非承租人所應負保管義務範疇，核與民法第432條及第4
    33條所定之性質不相類似，倘逕為類推適用，無端增加承租
    人之保管義務，難謂符合平等、公平原則。是就前揭規定，
    倘納入此未被規範之型態，將使該等規定涵攝範圍擴及租賃
    物價值之維持，應非該等法律規範意旨所及，難認民法第43
    2條第2項或第433條規定有此法律漏洞之存在，自無類推適
    用之餘地。則被上訴人主張民法第432條、第433條規定應類
    推適用於租賃物發生純粹經濟上損失之情形，既不足取，從
    而其據此請求上訴人負損害賠償責任，即不可採。
  ㈣綜上所述，被上訴人依民法第184條第1項（前段、後段）及
    第1148條規定，請求葉清番等2人連帶賠償288萬4,530元本
    息，另依類推適用民法第432條及第433條規定，對上訴人請
    求賠償賠償288萬4,530元本息，並主張上開兩項請求為不真
    正連帶給付關係，均無理由，不應准許，其假執行之聲請即
    失所據，亦不應准許。原審判決為上訴人及視同上訴人敗訴
    之判決，並為准、免假執行之宣告，容有違誤。上訴意旨指
    摘原判決不當，求予廢棄改判，為有理由，爰予廢棄，並改
    判如主文第二項所示。
  ㈤本件事證已臻明確，兩造其餘之攻擊或防禦方法及所用之證
    據，經本院斟酌後，認為均不足以影響本判決之結果，爰不
    逐一論列，附此敘明。
五、據上論結，本件上訴為有理由，依民事訴訟法第463條、第3
    85條第1項前段、第450條、第78條，判決如主文。　
中　　華　　民　　國　　111 　年　　6 　　月　　22　　日
        　　   民事第六庭     審判長法　官  楊熾光
　　　　　　　　　　　　　　        法  官  戴博誠
　　　　　　　　　　　　　　　      法　官  莊宇馨
正本係照原本作成。
如不服本判決，應於收受送達後二十日內向本院提出上訴書狀，
其未表明上訴理由者，應於提出上訴後二十日內向本院補提理由
書狀（均須按他造當事人之人數附繕本）。因疫情而遲誤不變期
間，得向法院聲請回復原狀。
上訴時應提出委任律師或具有律師資格之人之委任狀；委任有律
師資格者，另應附具律師資格證書及釋明委任人與受任人有民事
訴訟法第四百六十六條之一第一項但書或第二項所定關係之釋明
文書影本。如委任律師提起上訴，發回更審後為訴之變更（追加
、擴張）部分應一併繳納上訴裁判費。  
                                    書記官  黃粟儀
　　　　　　　　　　　　　　　　　　
中　　華　　民　　國　　111 　年　　6 　　月　　23　　日